【裁判字號】    98,上訴,5013
【裁判日期】    990330
【裁判案由】    偽造文書
【裁判全文】
臺灣高等法院刑事判決             98年度上訴字第5013號
上 訴 人  臺灣臺北地方法院檢察署檢察官
被    告  甲○○（更名郭存智）
上列上訴人因被告偽造文書案件，不服臺灣臺北地方法院97年度
訴字第2028號，中華民國98年11月11日第一審判決（起訴案號：
臺灣臺北地方法院檢察署97年度偵字第16617號 ），提起上訴，
本院判決如下：
    主  文
上訴駁回。
    理  由
一、公訴意旨略以：被告甲○○出於行使偽造私文書之不法犯意
    ，於民國97年4月10日前不詳時日，在臺北市中山區○○○
    路○段8號5樓住處，假冒「捷克（駐臺）經濟文化辦事處」
    之名義，在「POWER OF ATTORNEY」（授權書，下稱系爭授
    權書）上，偽造捷克經濟文化辦事處之驗證章印文及審核人
    之署名，並偽造該份授權書業經捷克經濟文化辦事處於2007
    年6月28日審核通過之驗證內容後，於97年4月10日，在臺北
    市○○街15號經濟部內，持向經濟部申請「外國公司指派代
    表人在中華民國境內為法律行為報備」程序，足生損害於捷
    克經濟文化辦事處及其代表人員，嗣經經濟部向捷克經濟文
    化辦事處查詢文件認證真偽，由捷克經濟文化辦事處確認為
    偽造後，始悉上情，因認被告涉犯刑法第216條、第210條之
    行使偽造私文書罪嫌等語。
二、證據能力：本件認定事實所引用之卷內所有卷證資料（包含
    人證、書證等，詳下述及者），並無證據證明係公務員違背
    法定程序所取得，與本案亦有自然之關連性，被告及其辯護
    人於準備程序迄至本案言詞辯論終結，均不爭執該等卷證之
    證據能力或提出關於證據能力之聲明異議（見原審卷第74頁
    反面、第85、86頁筆錄），且卷內之文書證據，亦無刑事訴
    訟法第159條之4之顯有不可信之情況或其他不得作為證據之
    情形，本院認引為證據為適當，是依刑事訴訟法第159條之4
    、之5等規定，下述認定事實所引用之證據方法均有證據能
    力，合先敘明。
三、按犯罪事實應依證據認定之，無證據不得認定犯罪事實。又
    不能證明被告犯罪者，應諭知無罪之判決。刑事訴訟法第15
    4條第2項、第301條第1項分別定有明文。所謂認定犯罪事實
    之證據，係指足以認定被告確有犯罪行為之積極證據而言，
    該項證據自須適合於被告犯罪事實之認定，始得採為斷罪資
    料，如未能發現相當證據，或證據不足以證明，自不能以推
    測或擬制之方法，以為裁判之基礎；而被告否認犯罪事實所
    持之辯解，縱屬不能成立，仍非有積極證據足以證明其犯罪
    ，不能遽為有罪之認定；認定犯罪事實所憑之證據，無論直
    接或間接證據，其為訴訟上之證明，須於通常一般之人均不
    致有所懷疑，而得確信其為真實之程度者，始得據為有罪之
    認定，倘其證明尚未達到此一程度，而有合理之懷疑存在，
    致法院無從為有罪之確信，自應為無罪之判決。另按偽造或
    變造文書之行使，以明知為偽造或變造之文書而故意行使為
    成立要件，若不知該文書係屬偽造或變造，縱有行使，亦屬
    無故意之行為，應不為罪。
四、公訴人認被告涉有前開犯行，無非以：被告在系爭授權書
    上簽名並行使之供述、證人即經濟部承辦員曾碧雲之偵訊
    證詞、經濟部97年5 月5 日經授商字第09701105150 號函
    及所附之捷克駐臺經濟文化辦事處97年4 月25日函文、捷克
    商西可利機電科技有限公司申請書等書證，為其主要論據。
    然被告始終否認犯罪，並辯稱：系爭授權書是捷克方面寄來
    委任其向經濟部申請設立辦事處，所有驗證程序其都沒有經
    手，不可能知道是不是偽造，且後來捷克方面公司也坦承文
    件是該公司自己的疏失，並且重新補正程序完成申請，其沒
    有任何行使偽造文書之動機與故意等語。
五、經查，被告前於97年4月10日持系爭授權書等文件代表捷克
    商西可利機電科技有限公司（下稱捷克公司）代向經濟部申
    請指派代表人即被告在中華民國境內為法律行為，設立辦事
    處報備之事宜，該系爭授權書形式上載有「Mr.Kuo Chun C.
    ,USA passport No.000000000,TaiwanI.D.No...........」
    等字句，且有某疑為捷克駐臺經濟文化辦事處於2007年6月
    28日驗證之驗證章及驗證者之手寫簽名，然該驗證章由經濟
    部送捷克駐臺經濟文化辦事處確認，該處函覆稱：「該授權
    書文件並非本處所驗證，且所蓋印信亦非本處所用驗證印信
    ，又文件所載驗證簽署人（Dr.Michal Kral）簽署當時並不
    在臺北，因此，本處相信該授權書文件有被偽造之虞」等語
    ，後由經濟部要求補正，現已獲准予報備等情。被告除坦承
    上開檢附系爭授權書申請、補件之事外，且供稱：係在提出
    申請（97年4月10日）前約一個禮拜收到捷克公司寄來的系
    爭授權書，其親自在「.... 」處手寫填上自己的身分證字
    號及中文姓名再提出申請，其自己看不懂捷克文，跟這家捷
    克公司合作大約10年，都是用英文溝通，這是第一次用類似
    文件幫這家公司申請，是因為跟中鋼有專利訴訟的案件，而
    專利訴訟需要在臺北設立辦事處，才會有本次申請，之前也
    都沒有接觸過類似與本案相同有捷克方面驗證章之相關文件
    等語明確（原審卷第86頁筆錄），並有系爭授權書（見他字
    卷第22頁）、經濟部函文、外國公司指派代表人在中華民國
    境內為法律行為報備申請書、宣示書、外國公司指派代表報
    備表（代表人在中華民國境內所為之法律行為欄註明係為執
    行授權書之指令，解決CKD --按即捷克公司--跟位於高雄之
    中國鋼鐵公司之間之爭議等語）、補正函等書證附於他字卷
    可查，證人即經濟部承辦員曾碧雲於偵查中到庭結證稱：這
    是我們當初審核文件時，這份主張在臺灣認證的捷克文我們
    不清楚，捷克駐臺經濟文化辦事處說這不是真的驗證印信，
    該人當時也不在臺北，所以這有被偽造之虞等語（見他字卷
    第56頁筆錄）。後經原審依當事人之聲請具體函詢捷克經濟
    文化辦事處，該處答以：身為捷克駐臺灣之代表處，該處行
    使文件認證、簽名驗證、副本驗證、翻譯驗證等公證職權，
    以系爭授權書之簽名驗證而言，必需申請人親自到該處、出
    示附有照片之身分證件，該處將會附加：公證章、上有捷克
    共和國小型國徽之官方圓戳章、承辦領事事務官之姓名圖章
    ，且所有驗證書皆登錄於該處驗證簿冊內，且有專有序號，
    在2007年6月該處收取規費使用之貨幣為新臺幣，故系爭授
    權書有如下瑕疵：其所使用之捷克經濟文化辦事處的官方
    用章於2001年底已經停用，因此現已無效；簽署人之簽名
    落在圓戳章上，因此無法清楚辨識，且與該處所有員工之留
    底簽名式樣並不吻合，中譯本所出現之Dr.Michal Kral，於
    2007年6月並沒有駐派在臺灣，其駐臺任期已於2005年終止
    ；該公證章並非該處所使用之公證章，該處也沒有見過該
    章；驗證書上之序號與該處公證簿冊之留底紀錄並不一致
    ；該驗證書上之貨幣為捷克克朗（CZK），而該處從未以
    捷克貨幣收取規費等，此有該處函文及其中譯文存卷可查（
    原審卷第15至24頁）。是被告初次向經濟部提出申請所檢附
    而行使之捷克公司出具之系爭授權書，當可確認並非於2007
    年6月28日在捷克（駐臺）經濟文化辦事處所完成經該處認
    證簽名之文書。
六、對於被告是否明知該系爭授權書上之驗證章非捷克駐臺經濟
    文化辦事處所為而仍持以行使之構成要件事實，公訴人之舉
    證尚嫌不足，且較常接觸類似含有外國罕見非英語驗證章之
    文書之經濟部承辦人員曾碧雲於原審仍證稱：「這份是捷克
    文我們不清楚」云云，則焉能遽論被告對此驗證章非為真正
    之事必然知之甚詳？況捷克公司確實委任被告在臺提出上開
    申請，此從被告補正相關文件後獲准報備及卷存捷克公司出
    具之其他文件均可證實無誤，是被告當無另行偽造、變造系
    爭授權書（含驗證章）之必要，則被告辯稱不知情之上開相
    關供述，即非無稽，已難排除此一足以對其為有利認定之可
    能。又衡諸公訴人於起訴書所謂被告在已蓋有驗證章之系爭
    授權書「... 」處書立身分證字號及姓名，與官方機構驗證
    常規有違等語，固非無據（上開捷克經濟文化辦事處關於簽
    名驗證之程序亦證實此點），然此一推論前提乃係建立在被
    告明知系爭授權書上之驗證章如何蓋成，或甚至即為被告本
    人或委由他人以不詳方法偽造或變造而成，但此一事實，卷
    存積極證據並非足夠，又依被告所述，其係在臺收到捷克公
    司寄來之系爭授權書（含其上驗證章），因該授權書上已有
    其英文姓名、美國護照號碼及在臺住址等個人資料，故其於
    空白處補足其身分證字號並簽名於旁，後即向經濟部提出申
    請，而依系爭授權書所載文義而言，驗證者當係於2007年6
    月24日出具該授權書之名義人即捷克公司董事長Michal
    Divin之簽名為真，縱使該「... 」處未經被告補填身分證
    字號及簽名，仍無礙於該授權書乃捷克公司授權Mr.Kuo
    Chun C即被告（見原審卷第35頁被告美國護照影本）處理相
    關事宜之文義，且此等官方簽名驗證，僅驗證簽名之真正，
    而不過問文件本身之內容、意義，亦為官方驗證實務之常規
    ，是捷克公司未必不能在「... 」係空白之情況下取得該驗
    證章，則本件既然無從證實被告曾參與該驗證章之蓋印經過
    或主觀上知悉此事，自不能僅因被告事後補填該等字樣，即
    遽謂其明知驗證章非真。是公訴人上開論證，顯然欠缺足夠
    之補強證據可佐，在證明程度上，實難使法院達到毫無合理
    可疑之確切心證。
七、雖被告及辯護人於原審提出經合法驗證之捷克公司所出具「
    證明書（STATEMENT）」言所有文件都是該公司在捷克布拉
    格準備，被告只是收件人而已，系爭授權書被告從未著手準
    備或涉入準備之行為，另某Novotny之人亦出具「印章證實
    書（Stamp Confirmation Letter）」稱系爭授權書乃該人
    自1993年11月起至1999年6月期間擔任捷克經濟文化辦事處
    首席代表之官印等詞（正本存卷，影本及中譯本附於本院卷
    第68至71頁），然經捷克經濟文化辦事處函覆原審稱：該處
    無法獲悉系爭授權書中的圖章本身是否如所宣稱者為真，因
    此無法確認此事，又該授權書上之簽名式樣，絕非Novotny
    先生所簽署，該人於1993年11月起至1999年6月止這段期間
    擔任捷克經濟文化辦事處處長一職，因此，他不可能在2007
    年6月代表捷克經濟文化辦事處為任何文件辦理公證，且在
    其任期結束之後，他也不得持有任何捷克經濟文化辦事處之
    原始圖章等語甚詳（見原審卷第57、58頁函文及中譯本），
    是被告臨訟出具之上開文件，其內容真實與否固然有疑，惟
    既無足夠之證據足以證明被告具有行使偽造私文書之犯罪故
    意，尚不能以被告反證不成立，資為認定其犯罪之論據，是
    雖被告客觀上有行使之行為，仍無從對被告論以公訴人所指
    之行使偽造私文書罪。
八、綜上所述，本件審理調查所得之證據，尚不足以令本院確信
    被告有行使偽造私文書罪行達到毫無合理可疑之證明程度，
    此外，復查無其他積極證據足資證明被告犯罪，既不能證明
    被告犯罪，自應對其諭知無罪。
九、原審以不能證明被告犯罪，而為無罪之諭知，核無不合。檢
    察官上訴猶執為原判決已論述說明之事項，徒憑己見，再事
    爭執，認被告應成立犯罪，自非有理由，應予駁回。
據上論斷，應依刑事訴訟法第368條，判決如主文。
本案經檢察官陳傳宗到庭執行職務。
中    華    民    國    99    年    3     月    30    日
                刑事第十二庭審判長法  官  蔡永昌
                                  法  官  吳啟民
                                  法  官  蔡國在
以上正本證明與原本無異。
如不服本判決，應於收受送達後10日內向本院提出上訴書狀，其
未敘述上訴之理由者並得於提起上訴後10日內向本院補提理由書
（均須按他造當事人之人數附繕本）「切勿逕送上級法院」。
                                  書記官  顧哲瑜
中    華    民    國    99    年    3     月    30    日

司法院資訊處製作；財團法人民間司法改革基金會備份。
